臺灣高等法院民事判決　　　　　　　　 96年度重上字第327號
上　訴　人　丙○○
訴訟代理人　林富村律師
複 代 理人　許恒輔律師
被　上訴人　台北縣政府
法定代理人　甲○○
訴訟代理人　鍾毓理律師
被　上訴人　台北縣永和市公所
法定代理人　乙○○
訴訟代理人　蘇清文律師
複　代理人　張馻哲律師
訴訟代理人　溫思廣律師
上列當事人間請求返還無權占有土地事件，上訴人對於中華民國
96年5月17日臺灣板橋地方法院95年度重訴字第505號第一審判決
提起上訴，本院於96年12月11日言詞辯論終結，判決如下：
    主  文
上訴駁回。
第二審訴訟費用由上訴人負擔。
    事  實
甲、上訴人方面：
壹、聲明：
一、原判決廢棄。
二、被上訴人應連帶將坐落台北縣永和市○○段234 地號，面積
    85平方公尺之土地拆除橋樑、引道、水溝並剷除所鋪設柏油
    設施回復原狀後，返還予上訴人。
三、被上訴人應連帶給付上訴人新臺幣（下同）87萬0400元及自
    起訴狀繕本送達翌日起至清償日止，按年息百分之5 計算之
    利息。
四、被上訴人應自起訴狀繕本送達翌日起迄返還上開土地之日止
    ，每年連帶給付上訴人17萬0480元。
五、訴訟費用由被上訴人負擔。
六、本件第2、3、4項上訴人願供擔保，請准宣告假執行。
貳、陳述：除與原判決記載相同者外，補稱略以：
一、系爭永福橋引道、福和路之主管機關為台北縣政府，實際管
    理機關為永和市公所。
二、61年時福和路尚未延伸至系爭土地，系爭土地不成立公用地
    役關係。
乙、被上訴人方面：
Ａ、被上訴人台北縣政府方面：
壹、聲明：
一、上訴駁回。
二、如受不利判決，請准供擔保免為假執行。
貳、陳述：與原判決記載者相同。
Ｂ、被上訴人臺北縣永和市公所（下稱永和市公所）方面：
壹、聲明：
一、上訴駁回。
二、如受不利判決，被上訴人願供擔保，請准宣告免為假執行。
貳、陳述：除與原判決記載相同者外，補稱略以：
一、永和市○○○○○道路之主管機關。
    理  由
一、
(一)、上訴人主張：坐落台北縣永和市○○段234地號土地（面積
    85平方公尺）為其所有。詎被上訴人並無任何權源，既未依
    法辦理徵收，復未經上訴人同意，竟占用系爭土地，開闢為
    福和路，並用以建造永福橋永和市○○道，築水溝，使用迄
    今，侵害上訴人權益。被上訴人台北縣政府為永和市○○路
    、永福橋永和市○○道之主管機關，而福和路、永福橋引道
    現在實際管理機關為永和市公所，二人應負不真正連帶債務
    ，爰依民法第767條、第179條規定，訴請被上訴人台北縣政
    府、永和市公所應(一)、連帶將坐落系爭土地上橋樑、引道、
    水溝拆除，並剷除所鋪設柏油設施回復原狀後，將系爭土地
    返還上訴人。(二)、連帶給付上訴人新臺幣（下同）87萬0400
    元及自本起訴狀繕本送達翌日起至清償日止，按年息百分之
    5 計算之利息。(三)、自起訴狀繕本送達翌日起迄返還上開土
    地之日止，每年連帶給付上訴人17萬0480元。
(二)、被上訴人台北縣政府、永和市公所對系爭土地為上訴人所有
    ，現一部分供作永福橋永和市○○道使用 （占用面積47.36
    平方公尺），一部分為永福橋永和市○○道兩側平面道路（
    即福和路，占用面積分別為19.86平方公尺、17.78平方公尺
    ）等情不爭執。被上訴人台北縣政府辯以系爭土地所在之福
    和路自61年間即開始供民眾通行使用，至73年7月28 日永福
    橋完工，系爭土地仍繼續供公眾通行，迄今已逾30年未曾間
    斷，系爭土地有公用地役關係存在，上訴人之所有權行使應
    受限制。縱無公用地役關係，上訴人本件請求為權利濫用，
    其請求之不當得利過高。另上訴人未舉證證明系爭土地係台
    北縣政府占用，台北縣政府並非需地機關，或系爭福和路、
    永福橋引道之管理機關，亦無土地徵收與否之決定權，亦未
    在系爭土地上舖設柏油，上訴人對臺北縣政府提起本件訴訟
    顯無理由。被上訴人永和市公所辯以依市區道路條例第4 條
    規定，系爭福和路與永福橋引道之主管機關為台北縣政府，
    系爭道路之權利義務關係僅存於上訴人與台北縣政府間，與
    永和市公所無關。又系爭土地有公用地役關係存在，上訴人
    之使用收益權能受限制，縱無公用地役關係存在，上訴人本
    件請求為權利濫用，其請求之不當得利顯屬過高等語。
(三)、原審為上訴人敗訴之判決，上訴人提起上訴。
二、本件兩造不爭執事項如下述：
(一)、
１、系爭234地號土地，面積85 平方公尺，於重測前係龜崙蘭溪
    洲段頂溪洲小段51-138地號，51-138地號係於67.01.06自同
    段51-137地號分割而出，51-137地號係65.12.30自同段51-9
    3地號分割而出，51-93地號係61.01.17自同段51-2地號分割
    而出，有土地登記簿謄本、及土地登記沿格表可稽（見原審
    卷第24-58頁）。
２、51-93地號於61.1.17所有權人為桃園農田水利會，於 65.9.
    23以交換為由變更所有權人為陳欽發等人，陳欽發等人復於
    66.4.20以買賣為原因移轉登記為孫睿哲等人。上訴人於66.
    4.8取得51-137地號土地應有部分1/2，另於66.11.2 取得同
    地號土地應有部分1/2，於67.1.6取得51-138 地號土地所有
    權，有土地登記簿謄本可稽（見原審卷第41、42頁）。
３、系爭234 地號土地原地目為「水」，台北縣永和鎮61.05.09
    修訂都市計畫，其土地使用分區○○道路用地」，於67.3.2
    變更地目為「道」，有土地登記簿謄本、永和市公所都市計
    畫土地使用分區證明書可稽（見原審卷第56頁、60頁）。
(二)、系爭234 地號土地現一部分供作永福橋永和市○○道使用（
    占用面積47.36 平方公尺），一部分為永福橋永和市○○道
    兩側平面道路（即福和路，占用面積分別為19.86 平方公尺
    、17.78 平方公尺）。系爭土地上之柏油係被上訴人永和市
    公所鋪設等情，業經原審履勘現場屬實，有勘驗筆錄及土地
    複丈成果圖、現場照片等可稽（見原審卷第120頁、第122頁
    、第138 頁），並為被上訴人永和市公所是認（見原審卷第
    111頁）。
(三)、
１、臺北縣政府為配合台灣省政府公共工程局拓寬永和鎮○○街
    及打通福和路工程，申請徵收坐落永和鎮○○段下秀朗小段
    293之44 地號等111筆土地，奉臺灣省政府61.4.4 府民地丁
    字第34921號令准予照案征收。系爭土地於61 年間為農田水
    利會所有，並未列入征收，有「台北縣永和鎮○○○○街及
    打通福和路道路工程征收土地計劃書」、台北縣政府61.1.1
    8北府地四字第10761號函、61.4.20北府地四字第43612號函
    、征收土地清冊等可稽（見本院卷第92-116頁）。
２、依「台北縣永和鎮○○○○街及打通福和路道路工程征收土
    地計劃書」內容「計劃拓寬自由街全長290公尺，寬18 號公
    尺，打通福和路全長1183公尺，寬18公尺，通至永和路」「
    按照省工程局預定進度61年2月1日開始施工」，見本院卷第
    92、94頁）。又永福橋（原名福和二橋）興建工程係由台北
    市政府工務局新建工程處主辦，於71.11.16開工，於 73.7.
    28 完工，有營繕工程結算驗收證明書可稽（見原審卷第150
    頁）。
三、上訴人主張被上訴人未依法辦理徵收，復未經其同意，無權
    占用系爭土地而侵害其權益，爰依民法第767條、第179條之
    規定，請求被上訴人台北縣政府、永和市公所連帶將系爭土
    地回復原狀後返還上訴人，並連帶給付相當於租金之不當得
    利。被上訴人則以上開情詞置辯。茲審酌如下：
(一)、系爭土地有無公用地役關係？
１、按既成道路成立公用地役關係，首須為不特定之公眾通行所
    必要，而非僅為通行之便利或省時。其次，於公眾通行之初
    ，土地所有權人並無阻止之情事。其三，須經歷之年代久遠
    而未曾中斷，所謂年代久遠雖不必限定其期間，但仍應以時
    日長久，一般人無復記憶其確實之起始，僅能知其梗概（司
    法院大法官會議釋字第400 號理由書參照）。又私有土地存
    在公用地役關係時，其土地所有權縱未為移轉登記，仍為私
    人所保留，其所有權之行使，仍應受限制，土地所有人不得
    違反供公眾通行之目的而為使用。既成道路成立公用地役關
    係者，其所有權人對土地既已無從自由使用收益，形成因公
    益而特別犧牲其財產上之利益，國家自應依法律之規定辦理
    徵收補償，各級政府如因經費困難，不能對上述道路全面徵
    收補償，有關機關亦應訂定期限籌措財源逐年辦理或以他法
    補償其損失；惟既成道路之使用既係公法上之公用地役關係
    ，其補償關係自屬公法上之權利義務，此公用地役關係存續
    時，於此公用目的範圍內，要無私法上不當得利之問題。
２、查台北縣政府為拓寬永和市○○街及打通福和路工程，於61
    年4 月間奉台灣省政府核定徵收坐落永和市○○段下秀朗小
    段293之44地號等111筆土地，系爭土地亦於61年5月9日經永
    和市公所修訂都市○○○○○道路用地，且上開拓寬自由街
    及打通福和路工程預定進度於61年2月1日開始施工，已如上
    述，則堪認系爭234地號土地於61、2年間起即為福和路之一
    部，作為供公眾通行之道路使用，而斯時系爭土地之所有權
    人為桃園農田水利會，衡諸經驗法則，應無阻止情事，且上
    訴人亦未舉證證明系爭土地於61、2 年間供公眾通行使用之
    初，所有權人有阻止情事。系爭土地既作為福和路　平面道
    路及永福橋引道使用，自屬供不特定公眾通行所必要，且供
    通行使用迄今，已30餘年，被上訴人抗辯系爭土地已成立公
    用地役關係乙節，即為可採。
３、雖上訴人主張其於系爭土地開闢為福和路及永福橋時，其夫
    吳益利曾代表其表達抗議，並阻止通行，故系爭土地不符合
    公用地役關係之要件等語。其所舉證人吳益利於原審亦證述
    其於65年間向農田水利會接洽購買土地，有向陳新墻表示應
    該徵收；67年間其任永和鎮鎮民代表會副主席時，曾向當時
    之鎮長陳新墻表示抗議並阻止通行，告知陳新墻如欲強行施
    工，其要拿鐵管阻擋；73年間系爭土地闢建為永福橋時，其
    亦曾代表原告向永和鎮公所民政課長張輝東表示抗議，當時
    張輝東請其同意施工，會給予補償等情（ 見原審卷第110、
    111頁）。
    惟查系爭土地係於61、2 年間即供公眾通行使用，上訴人係
    於66年間始取得系爭土地，已如上述，則系爭土地於供公眾
    通行使用之初，上訴人並非所有權人，其自無權阻止，縱嗣
    後其於66年間取得系爭土地所有權，向鎮長表達抗議等情，
    亦不能因而認系爭土地於61、2 年間供公眾通行使用之初，
    所有權人有阻止情事。是上訴人此部分主張為不足採。
(二)、上訴人本件請求有無理由？
１、系爭土地地已成立公用地役關係，則上訴人所有權之行使，
    即應受限制。被上訴人永和市公所縱在系爭土地上鋪設柏油
    ，設置水溝，乃係基於既成道路公用地役關係，為公眾通行
    所必要之設置、管理行為，上訴人有容忍之義務。從而上訴
    人依民法第767 條規定，請求被上訴人台北縣政府、永和市
    公所連帶將坐落系爭土地上橋樑、引道、水溝拆除，並剷除
    所鋪設柏油設施回復原狀後，將系爭土地返還上訴人，即無
    理由，不應准許。
２、又公用地役關係存續時，於此公用目的範圍內，並無私法上
    不當得利之問題，則上訴人依民法第179 條規定，請求被上
    訴人台北縣政府、永和市公所連帶給付如聲明所示之不當得
    利，亦無理由，不應准許。
四、綜上所述，系爭土地有公用地役權關係存在。從而，上訴人
    依民法第767條、第179條規定，認被上訴人應負不真正連帶
    債務，請求被上訴人連帶將系爭土地上之橋樑、水溝、柏油
    設施等拆除，將土地返還予上訴人，並連帶給付相當於租金
    之不當得利，均無理由，應予駁回，其假執行之聲請亦失所
    附麗，應併予駁回。原審為上訴人敗訴之判決，及駁回其假
    執行之聲請，並無不合。上訴意旨指摘原判決不當，求予廢
    棄改判，為無理由，應予駁回。
五、本件事證已明，兩造其餘攻擊防禦方法，經核與本判決之結
    果不生影響，爰不一一論述。
六、據上論結，本件上訴為無理由，依民事訴訟法第449條第1項
    、第78條，判決如主文。
中　　華　　民　　國　　96　　年　　12　　月　　25　　日
　　  　　　　　　　民事第八庭
                      　審判長 法　官 劉勝吉
　　　　　　　　　　           法　官 鄭威莉
　　　　　　　　　　           法　官 滕允潔
正本係照原本作成。
如不服本判決，應於收受送達後20日內向本院提出上訴書狀，其
未表明上訴理由者，應於提出上訴後20日內向本院補提理由書狀
（均須按他造當事人之人數附繕本）上訴時應提出委任律師或具
有律師資格之人之委任狀；委任有律師資格者，另應附具律師資
格證書及釋明委任人與受任人有民事訴訟法第466條之1第1項但
書或第2項（詳附註）所定關係之釋明文書影本。
中　　華　　民　　國　　96　　年　　12　　月　　25　　日
　　　　　　　　　 　　　　　　書記官 黃麗玲
附註：
民事訴訟法第466條之1（第1項、第2項）：
對於第二審判決上訴，上訴人應委任律師為訴訟代理人。但上訴
人或其他法定代理人具有律師資格者，不在此限。
上訴人之配偶、三親等內之血親、二親等內之姻親，或上訴人為
法人、中央或地方機關時，其所屬專任人員具有律師資格並經法
院認為適當者，亦得為第三審訴訟代理人。
